臺灣嘉義地方法院民事判決　　　　　　　 96年度小上字第4號
上　訴　人　國泰人壽保險股份有限公司
法定代理人　丙○○
訴訟代理人　甲○○
被上訴人　　乙○○
上列當事人間給付保險金事件，上訴人對於中華民國九十五年十
一月二十二日本院簡易庭九十五年度嘉小字第一八五六號第一審
判決提起上訴，經本院於民國九十六年十月十七日言詞辯論終結
，判決如下：
    主  文
上訴駁回。
第二審訴訟費用新臺幣壹仟伍佰元由上訴人負擔。
    事實及理由
一、按對於小額程序之第一審裁判之上訴或抗告，非以其違背法
    令為理由，不得為之；上訴狀內應記載上訴理由，表明(一)原
    判決所違背之法令及其具體內容，(二)依訴訟資料可認為原判
    決有違背法令之具體事實，民事訴訟法第四百三十六條之二
    十四第二項、第四百三十六條之二十五分別定有明文。所謂
    判決有違背法令，乃指判決不適用法規或適用不當，為同法
    第四百六十八條所明定，此亦為小額事件之上訴程序所準用
    （民事訴訟法第四百三十六條之三十二第二項參照）。而以
    判決有不適用法規或適用不當為上訴理由時，其上訴狀或理
    由書應有具體之指摘，並揭示該法規之條項或內容，若係成
    文法以外之法則，應揭示該法則之旨趣，倘為司法院解釋或
    最高法院之判例，則應揭示該判解之字號或其內容，如依民
    事訴訟法第四百六十九條所列第一款至第五款理由提起上訴
    時（第六款未準用，參照民事訴訟法第四百三十六條之三十
    二第二項規定），其上訴狀或理由書應揭示合於該條款之事
    實，上訴理由狀如未依此項方法表明者，即難認為已對原判
    決之違背法令有具體之揭示，其上訴自難認為合法，最高法
    院七十一年臺上字第三一四號判例可資參照。又小額程序之
    第二審判決，有依上訴意旨足認上訴為無理由者，得不經言
    詞辯論為之，民事訴訟法第四百三十六條之二十九第二款亦
    定有明文。次按小額事件之上訴程序，不得以民事訴訟法第
    四百六十九條第六款之「判決不備理由或理由矛盾」為由，
    指摘原判決為違背法令，蓋依民事訴訟法第四百三十六條之
    十八第一項規定，小額訴訟程序之判決書得僅記載主文，而
    就當事人有爭執事項，於必要時得加記理由要領，是依小額
    事件判決書簡化之規定，小額事件之上訴程序，自不得以「
    判決不備理由或理由矛盾」為由，指摘原判決為違背法令，
    此觀民事訴訟法第四百三十六條之三十二第二項僅準用同法
    第四百六十八條、第四百六十九條第一款至第五款之規定，
    並無準用同法第四百六十九條第六款之規定，亦可明瞭。
二、上訴意旨略以：
  (一)原審判決有民事訴訟法第四百六十八條條判決不適用法規或
    適用法規不當之違背法令情事：
  1.「被保險人於本契約有效期間內因疾病或傷害，而於醫院住
    院期間接受手術治療者，需該手術項目為本契約附表所列的
    特定手術項目之一時，本公司始按被保險人投保之住院醫療
    保險金日額的五十倍給付特定手術保險金」，兩造所訂之保
    險契約「國泰安康住院醫療終身健康保險」（下稱系爭契約
    ）第十二條定有明文。被上訴人雖因子宮外孕於民國九十四
    年四月三十日進行「子宮外孕手術Ectopic pregnancyopera
    tion」即左側輸卵管切除手術（健保手術編號八一００二）
    ，然非屬系爭契約第十二條第一項之特定手術項目表第七大
    項尿道、性器中第九十六小項所明列之「骨盆腔臟器摘除術
    Pelvic exenteration」，上訴人自無給付保險金之理。
  2.按子宮外孕手術之中英文名稱不同於骨盆腔臟器摘除術，本
    契約條款約定的給付項目，僅指骨盤腔臟器摘除術Pelvic
    exenteration，並不含子宮外孕手術Ectopic pregnancyope
    ration」，故需被保險人所施行之手術中英文名稱符合系爭
    契約附表所列之特定手術，上訴人始負給付保險金義務，此
    部分並無模糊空間，當事人之真意顯而易見。
  3.原審判決理由以系爭契約第一條第二項明定之內容即保險法
    五十四條第二項後段之規定，為解釋系爭保險契約爭議之原
    則。然保險法第五十四條第二項固為解釋保險契約爭議之原
    則，惟契約之解釋當先探求當事人之真意，其真意不明致生
    疑義時，始得依上開法條而作有利於被保險人之解釋，況所
    謂真意，無疑應以一般客觀的認知為準據，而非任意作有利
    於被保險人之解釋，然原審法院未就此詳加推敲，率予略過
    逕作有利於被保險人之解釋原則，其所引據之保險法第五十
    四條規定，即屬扦格不入，且對判決結果產生影響，自有判
    決不適用法規或適用法規不當之情形。
  (二)原審判決判決不備理由或理由矛盾且違背經驗法則、論理法
    則，當然違背法令：
  1.按違背法令，非以違背成文法為限，判決違背成文法以外之
    原則，如論理法則、經驗法則、證據法則，應屬違背法令，
    復按論理法則係指立法意旨或法規之社會機能就法律事實所
    為價值判斷之法則而言，如依證書之記載確定事實時，必須
    該證書之記載或由其記載當然推理之結果，與所確定之事實
    ，在客觀上能相符合者，始足當之，若缺乏符合，即屬違背
    論理法則；而經驗法則，係指由社會生活累積的經驗歸納所
    得之法則而言；凡日常生活所得之通常經驗及基於專門知識
    所得之特別經驗均屬之。最高法院七十九年度第一次民事庭
    會議紀錄得資參照。
  2.上訴人於原審呈報之骨盆腔臟器摘除術醫學資料載明「骨盆
    腔臟器摘除術Pelvic exenteration」乃一挽救性手術，適
    用於晚期骨盆腔癌症或化學治療及放射治療後復發之骨盆腔
    癌症，除婦科癌症外，亦適用於膀胱癌、前列腺癌等。手術
    方式乃為刨除骨盆腔內所有器官和周圍支持組織，包括膀胱
    、尿道、直腸、子宮、子宮頸和陰道，且經常一併施行人工
    膀胱、直腸造口和陰道重建手術；而被上訴人因子宮外孕，
    所施行之「子宮外孕手術Ectopicpregnancy operation」，
    係因受精卵未在子宮內著床，而於子宮腔以外的部位著床，
    好發的部位為輸卵管，治療方式係以腹腔鏡手術或傳統剖腹
    手術將妊娠組織切除」。揆諸上開醫療資料，此兩種手術針
    對的適應症及手術難度完全不同，實屬完全不同之手術，原
    審法院卻未採用此份資料，忽視專業醫師依其醫學知識所得
    之專門經驗，於判決文中又未針對此部分敘明不採納之理由
    ，顯有判決不備理由且違背經驗法則之情形。
  3.系爭契約第十二條特定手術項目之所以特別標明英文手術名
    稱，即係為避免中文翻譯上的誤差，故英文名稱不同者，即
    為不同之手術。原審認系爭契約特定手術明列之骨盆腔臟器
    摘除術，係指包括骨盆腔內各種臟器的摘除手術，列於特定
    手術項目表第七大項「尿道、性器」之下，而輸卵管為性器
    官位於身體骨盆腔內，故被上訴人所接受之手術即屬系爭契
    約第十二條所明定之特定手術等語，顯係過於擴張解釋而無
    視於保險契約條款精神，悖於醫學名詞定義的解釋，違反論
    理法則。
  4.行政院衛生署八十六年五月十五日所公告之衛署健保字第八
    六０二四八八八號函示內容以「全民健康保險醫療支付標準
    」中之部分手術項目，除骨盆腔臟器摘除術外，尚包括「子
    宮全摘除術Total Hysterectomy」以及「陰道式子宮根治術
    Hsterectomy vaginal radical」。系爭契約第十二條特定
    手術項目表所列係屬手術名稱非手術範圍，且明載「本表所
    列部分手術項目之中英文名稱係根據行政院衛生署於八十六
    年五月十五日所公告之衛署健保字第八六０二四八八八號函
    」為準，則特定手術項目表所列之各項手術名稱既係擷取「
    全民健康保險醫療支付標準」中一定點數以上之手術項目以
    作為本契約條款約定特定手術項目之內容，故在認定是否屬
    本契約所列之特定手術項目時，自應以全民健保支付標準表
    為依據。倘只要摘除器官為骨盆腔內之臟器即屬骨盆腔臟器
    摘除術，則健保局之健保費用支付標準即無須特別將屬骨盆
    腔臟器內之器官如輸卵管切除術另外列出讓醫院申報點數。
    被上訴人所施行之手術倘係屬系爭契約特定手術項目表中所
    列之「骨盆腔臟器摘除術Pelvic exenteration」（健保手
    術編號八一０一三Ｂ），則為何被上訴人就診診所向健保局
    申報之手術項目為子宮外孕手術（健保手術編號八一００二
    ）? 足見被上訴人所施行之手術非系爭契約第十二條所定之
    特定手術即骨盆腔臟器摘除術，否則骨盆腔臟器摘除術申報
    點數遠較子宮外孕手術（健保手術編號八一００二）為高，
    依常理，該診所應以骨盆腔臟器摘除術申報。健保局九十五
    年十月十一日健保醫字第０九五００二六六八三號函覆僅表
    示輸卵管為骨盆腔臟器之一部份，並未表示子宮外孕手術與
    骨盆腔臟器摘除術為同一手術項目，且函中詳載「骨盆腔臟
    器摘除術」於八十六年十月三十一日前之支付代碼為八一０
    一三Ａ，目前支付代碼為八一０一三Ｂ，另子宮外孕手術現
    行全民健保醫療費用支付標準亦有八一００二Ｃ「子宮外孕
    手術」可供申報，顯見「骨盆腔臟器摘除術」與「子宮外孕
    手術」於八十六年十月三十一日前後，無論支付點數或支付
    代碼都不相同，顯然為兩項不同之手術。
  5.綜上，原審法院解釋行政函示之方式違背文義，有認定事實
    不憑證據之情況，違背經驗、論理法則、證據法則，其判決
    顯係違背法令。
    並聲明：原判決廢棄。被上訴人於第一審之訴及假執行之聲
    請駁回。
三、被上訴人則答辯以：
  (一)本件上訴人上訴狀內所記載之上訴理由，僅係就原審關於事
    實認定及取捨證據與適用法律而為陳述，並未具體說明原判
    決有何不適用法規或適用法規不當之情形，及合於民事訴訟
    法第四百六十九條所列第一款至第五款之事實，要難認已為
    具體之指摘。按當事人於小額訴訟程序提起上訴，如依民事
    訴訟法第四百六十八條規定以第一審判決有不適用法規或適
    用法規不當為上訴理由時，其上訴狀或理由書應有具體之指
    摘，並揭示該法規之條項或其內容，若係成文法以外之法則
    ，應揭示該法則之旨趣，倘為司法院解釋或本院之判例，則
    應揭示該判解之字號或其內容；如依民事訴訟法第四百六十
    九條所列第一款至第五款事由提起上訴者，其上訴狀或理由
    書應揭示合於該條款之事實，上訴狀或理由書如未依此項方
    法表明者，即難認為已對第一審判決之違背法令有具體之指
    摘，其上訴自難認為合法。
  (二)上訴人指摘原審判決有判決不備理由或理由矛盾之違法，惟
    查小額訴訟程序第一審判決之上訴非以其違背法令為由不得
    為之，民事訴訟法第四百三十六條之二十四定有明文。而所
    謂判決違背法令，依同法第四百三十六條之三十二第二項準
    用第四百六十八條及四百六十九條第一款至第五款規定，並
    無準用第六款，上訴人以原審判決違背四百六十九條第六款
    為由提起上訴，上訴不合程式，為不合法。
  (三)上訴人指摘原審判決解釋兩造間保險契約條文內容及行政函
    示之文義有所違誤，有違背經驗法則、論理法則之違法。惟
    解釋意思表示原屬事實審法院之職權，況原審判決已於判決
    理由四、本院之判斷（二）、（三）中詳述其判斷之理由，
    依整體訴訟資料無從認定原審判決有何違背法令之具體事實
    ，上訴人之指摘自無足取。並聲明：上訴駁回。
四、經查:
（一）原審向中央健康保險局函查被上訴人所接受之輸卵管切除
      手術，是否在行政院衛生署八十六年五月十五日公告之衛
      署健保字第八六０二四八八八號函文所列之手術定義內，
      依據該局認定，八十六年十月三十一日前有關「骨盆腔臟
      器摘除術」並未特別將「輸卵管切除手術」排除在外。此
      有該局95年10月11日健保醫字第0950026683號函附於原審
      卷（第三十八頁）可參，上訴人抗辯系爭保險契約條款於
      附表之特定手術項目表明確約定「本表所列部分手術項目
      之中英文名稱係根據行政院衛生署於八十六年五月十五日
      所公告之衛署健保字第八六０二四八八八號函」，故認定
      上應以全民健保之支付標準表為依據。然系爭保險契約附
      表第九十六項規定之手術種類為「骨盆腔臟器摘除術（Pe
      lvic exenteration）」，其健保手術編號為八一０一三
      Ｂ，支付點數為四三六九０點，限定僅能於地區醫院、區
      域醫院及醫學中心實施；而被上訴人因子宮外孕於九十四
      年四月三十日所接受之左側輸卵管切除手術，其健保手術
      編號為八一００二，二者不同，且施作之醫院為基層診所
      「德珍婦產科」，亦非健保規定「骨盆腔臟器摘除術」可
      施作之醫療院所，因此，被上訴人所接受之手術應非系爭
      保險契約附表第九十六項所定之「骨盆腔臟器摘除術」，
      上訴人自無給付「特定手術保險金」之義務。即便依照醫
      學文獻資料有關「骨盆腔臟器摘除術」之定義，該手術亦
      應為挽救性手術，用在晚期骨盆腔癌症或化學治療、放射
      線治療後復發之骨盆腔癌症，剷除骨盆腔內所有的器官與
      周圍支持組織，除大面積臟器摘除，亦需製造人造膀胱、
      直腸造口及陰道重建等手術，故本系爭保險契約附表所定
      之「骨盆腔摘除術」，係指手術名稱，並非手術範圍，被
      上訴人所接受之「輸卵管切除手術」，應非「骨盆腔臟器
      摘除術」云云，委無足取。
（二）保險契約之解釋，須探求當事人之真意，不能拘泥於所用
      之文字，如有疑義時，以作有利於被保險人之解釋為原則
      ，保險法第五十四條第二項固定有明文，但契約文字業已
      表示當事人之真意，無須別事探求者，即不得反捨契約文
      字而更為曲解（最高法院十七年度上字第一一一八號判例
      參照）。本件上訴人雖主張原審法院未詳加推敲當事人之
      真意，率予略過逕作有利於被保險人之解釋原則，顯有判
      決不適用法規或適用法規不當，並有違背經驗法則之違法
      。惟綜觀上訴人保險契約之附表特定手術項目表第十二條
      第七大項有關尿道、性器部份，並未有「子宮外孕手術」
      在內，此有保險契約在卷可參。惟兩造並不爭執輸卵管為
      性器官、位於身體之骨盆腔內，而中央健康保險局上開函
      示，於八十六年十月三十一日前，有關「骨盆腔臟器摘除
      術」並未特別將「輸卵管切除手術」排除在外，則被上訴
      人接受之「左側輸卵管切除手術」即該當系爭契約第十二
      條附表第96項所示「骨盆腔臟器摘除術」之特定手術項目
      。上訴人抗辯應以現行全民健康保險之醫療費用支出標準
      為據，「骨盆腔臟器摘除術」於八十六年十月三十一日前
      之支付代碼為八一０一三Ａ，目前支付代碼為八一０一三
      Ｂ，另子宮外孕手術現行全民健保醫療費用支付標準亦有
      八一００二Ｃ「子宮外孕手術」可供申報，顯見「骨盆腔
      臟器摘除術」與「子宮外孕手術」於八十六年十月三十一
      日前後，無論支付點數或支付代碼都不相同，顯然為兩項
      不同之手術等語，自不足採。上訴意旨指摘原審判決違反
      保險法第五十四條第二項規定，有判決不適用法規或適用
      法規不當且違背經驗法則云云，自無理由。
（三）上訴人主張原審法院未採用上訴人於原審呈報之骨盆腔臟
      器摘除術醫學資料，忽視專業醫師依其醫學知識所得之專
      門經驗，於判決文中又未針對此部分敘明不採納之理由，
      顯有判決不備理由且違背經驗法則之情形云云。惟按事實
      及證據之取捨，於審理事實之法院，在法律許可範圍內，
      本得依自由心證判斷，而有衡情認定之權，並據而採為判
      決之基礎，上訴人遽對原審上述取捨證據、認定事實之職
      權行使，予以指摘，與判決違背法令容有未洽，上訴人此
      部分上訴顯無理由。
五、依民事訴訟法第四百三十六條之三十二第一項準用同法第四
    百三十六條之十九第一項規定，第二審法院為訴訟費用之裁
    判時，應確定其訴訟費用額。本件第二審訴訟費用額，審核
    卷附單據後確定為如主文第二項所示金額。
六、據上論結，本件上訴為無理由，依民事訴訟法第四百三十六
    條之二十九第二款、第四百三十六條之三十二第一項、第二
    項、第四百四十九條第一項、第四百三十六條之十九第一項
    、第七十八條，判決如主文。
中　　華　　民　　國　　96　　年　　10　　月　　31　　日
                  民事第一庭  審判長法  官  林世芬
                                    法  官  馮保郎
                                    法  官  柯月美
上為正本係照原本作成。
本件不得上訴。
中　　華　　民　　國　　96　　年　　10　　月　　31　　日
                                    書記官　林美足
